【裁判字號】    98,判,1498
【裁判日期】    981217
【裁判案由】    遺產稅
【裁判全文】
最  高  行  政  法  院  判  決
                                      98年度判字第1498號
再 審原 告  甲○○
共      同
訴訟代理人  林昇平
            李佳華
再 審被 告  財政部臺灣省北區國稅局
代  表  人  乙○○
上列當事人間遺產稅事件，再審原告對於中華民國97年2月27日
本院97年度判字第41號判決，本於行政訴訟法第273條第1項第1
款事由，提起再審之訴部分，本院判決如下：
    主  文
再審之訴駁回。
再審訴訟費用由再審原告負擔。
    理  由
一、本件再審原告之父謝桂林於民國83年1月16日死亡，繼承人
    未依規定辦理遺產稅申報。再審被告以被繼承人死亡時遺有
    坐落臺北縣新莊市○○○段三角子小段77-1、77-7、77-10
    、77-11地號等4筆土地價值計新臺幣（下同）1億8,671萬4,
    000元，乃核定遺產總額為1億8,671萬4,000元，應納稅額8,
    427萬5,800元，並依遺產及贈與稅法第44條規定，按應納稅
    額處1倍罰鍰8,427萬5,800元。嗣再審原告主張被繼承人生
    前已將系爭77-1地號土地中之360坪出售予謝楠，且經一再
    轉售，惟因法令限制無法辦理分割及移轉登記，屬被繼承人
    生前未償債務，應自遺產總額中扣除。另系爭77-1、77-10
    、77-11地號等3筆土地被違章占用，致價值顯著低落，應以
    實際價值課稅。經再審被告依更正程序辦理，准追認被繼承
    人生前未償債務2,617萬5,600元，變更核定遺產總額為1億
    8,671萬4,000元，應納稅額6,899萬9,368元，罰鍰亦併同變
    更為6,899萬9,368元。再審原告仍不服，循序提起行政訴訟
    。經原審93年4月6日93年度訴字第2178號判決（下稱原審93
    年判決）駁回，並經本院97年2月27日97年度判字第41號判
    決（下稱原確定判決）：「原判決關於生存配偶剩餘財產差
    額分配請求權、罰鍰及該訴訟費用部分均廢棄。廢棄部分訴
    願決定及原處分（復查決定）均撤銷。其餘上訴駁回。」再
    審原告以原確定判決有行政訴訟法第273條第1項第1款再審
    事由，提起本件再審之訴（至再審原告以原確定判決有行政
    訴訟法第273條第1項第14款再審事由提起再審之訴部分，本
    院則另為移送之裁定）。
二、再審原告起訴主張：
      依財政部87年8月19日台財稅第871960445號函及財政部74
      年3月20日台財稅第13298號函之釋示，行為罰之核課期間
      一律為5年，而漏稅罰之核課期間，視其有無故意以詐術
      或其他不正當方法逃漏稅捐，分別為5年或7年。本件僅單
      純未依法申報，並無稅捐稽徵法第41條「故意以詐術或其
      他不正當方法逃漏稅捐」情事，故漏稅罰之核課期間應為
      5年。又本件遺產稅雖屬應依法申報之稅捐，惟依稅捐稽
      徵法第49條，罰鍰僅是準用同法有關稅捐之規定，並非遺
      產稅本稅，不得以有無申報遺產稅論罰鍰之核課期間為5
      年或7年。原審93年判決未區分遺產稅本稅及罰鍰，逕依
      稅捐稽徵法第21條第1項第3款規定，認本件核課期間為7
      年，而原確定判決認本件核課期間為7年，未載明理由，
      為判決不備理由；尤其未審認罰鍰部分之核課期間，逕以
      7年為核課期間，為判決不適用法規，顯有行政訴訟法第
      273條第1項第1款「適用法規顯有錯誤」之再審事由。另
      被繼承人死亡日為83年1月16日，再審原告於同年月20日
      向戶政機關辦理除戶申登，戶政機關並以副本抄送稽徵機
      關，更證再審原告無故意以詐欺或不正當方式逃漏遺產稅
      。況再審被告於本件遺產稅截止申報日83年7月16日前，
      確知被繼承人死亡之事實，即應依遺產及贈與稅法第28條
      規定，通知再審原告依限申報。其未善盡行政指導之責，
      應負重大過失之責，卻反稱再審原告未依法申報有重大過
      失，並處漏稅罰，實違租稅公平原則等語，求為判決廢棄
      不利再審原告部分之原確定判決、原審93年判決，並撤銷
      不利再審原告部分之訴願決定、復查決定及原處分。
三、再審被告則以：
（一）再審原告主張原確定判決違背行政訴訟法第273條第1項第
      1款部分，所表明之再審理由，無非說明其對於原確定判
      決不服之理由，而對於原確定判決究有如何合於行政訴訟
      法第273條第1項第1款規定之具體情事，則未據敘明，其
      再審之訴自非合法。
（二）本件遺產稅乃未申報案件，其核課期間為自申報期間屆滿
      翌日起算7年。本件被繼承人於83年1月16日死亡，依行為
      時遺產及贈與稅法23條規定，繼承人申報期間於83年7月
      16日屆滿，核課時效自翌日起算，迄90年7月16日屆滿，
      再審原告指本件核課期間為5年，已逾核課期間，應屬誤
      解。又再審原告身為繼承人，依法負有申報遺產稅之義務
      ，其一旦未依限申報，即應受罰，不得以再審被告未依限
      為申報之催促，而免除其申報義務等語，資為抗辯。
四、本院查：
（一）按判決已經確定，而有行政訴訟法第273條第1項第1款規
      定：「適用法規顯有錯誤者」之事由，固得提起再審之訴
      。惟所謂「適用法規顯有錯誤」，係指原判決所適用之法
      規與該案應適用之現行法規相違背，或與解釋判例有所牴
      觸者而言，至於法律上見解之歧異，再審原告對之縱有爭
      執，要難謂為適用法規錯誤，而據為再審之理由，有本院
      62年判字第610號判例可循。至於判決不備理由，則為提
      起上訴之理由，尚與所謂適用法規顯有錯誤情形有間，不
      得據以提起再審之訴。又再審之訴，旨在請求法院廢棄原
      確定判決而代之以利己之判決。故原確定判決有利於再審
      原告部分，再審原告自不得對之提起再審之訴。
（二）經查：本件原確定判決業已載明：「原判決（即原審93年
      判決）關於未償債務、農業用地及農舍基地扣除額部分，
      核無違誤。其事實之認定，未牴觸本院32年判字第16號判
      例，亦無判決不備理由，理由矛盾或違反舉證法則等情事
      ，上訴人所引財政部75年3月28日台財稅第0000000號....
      ..及74年6月6日台財稅第17555號......等函釋，與本件
      核課期間為7年，被上訴人發單核課未逾該期間無關，上
      訴人據此上訴，並無足取。」等語，而原審93年判決有為
      ：「本件遺產稅乃未申報案件，依稅捐稽徵法第22條第2
      款規定，其核課期間為自申報期間屆滿翌日起算7年。」
      之論斷，亦經原確定判決載明在案（詳原確定判決第6頁
      ）。故原確定判決關於補徵本件遺產稅部分認其核課期間
      為7年，並無理由不備情事。況依上開所述，理由不備尚
      與所謂適用法規顯有錯誤有間，故再審原告據以主張原確
      定判決有行政訴訟法第273條第1項第1款規定之再審事由
      云云，自無可採。又原確定判決已將原審93年判決關於罰
      鍰部分全部廢棄，且將罰鍰部分之訴願決定及原處分（復
      查決定）均撤銷，此觀原確定判決主文係為：「原判決關
      於生存配偶剩餘財產差額分配請求權、罰鍰及該訴訟費用
      部分均廢棄。廢棄部分訴願決定及原處分（復查決定）均
      撤銷。其餘上訴駁回。廢棄部分第一審及上訴審訴訟費用
      均由被上訴人負擔，駁回部分上訴審訴訟費用由上訴人負
      擔。」之諭知，及判決理由關於「生存配偶剩餘財產差額
      分配請求權部分既經廢棄撤銷，於遺產總額、應納稅額、
      漏稅額、罰鍰金額均受影響，自應併予廢棄原判決罰鍰部
      分及撤銷該部分訴願決定及原處分（復查決定），由被上
      訴人另為適法處分。」等語之記載即明。故原確定判決就
      罰鍰部分顯已為有利於再審原告之判決，依上開所述，再
      審原告並不得就罰鍰部分提起再審之訴。是再審原告以原
      確定判決認罰鍰部分之核課期間為7年，係適用法規顯有
      錯誤云云，據以提起再審之訴，即非適法。綜上所述，再
      審原告以原確定判決有行政訴訟法第273條第1項第1款規
      定之再審事由，提起本件再審之訴，為顯無再審理由，應
      予駁回。
五、據上論結，本件再審之訴為無理由。依行政訴訟法第278條
    第2項、第98條第1項前段，判決如主文。
中    華    民    國    98    年    12    月    17    日
                    最高行政法院第一庭
                        審判長法官  鄭  淑  貞
                              法官  鄭  小  康
                              法官  楊  惠  欽
                              法官  陳  金  圍
                              法官  胡  方  新
以  上  正  本  證  明  與  原  本  無  異
中    華    民    國    98    年    12    月    17    日
                              書記官  張  雅  琴


司法院資訊處製作；財團法人民間司法改革基金會備份。
